---
title: "El mercado de aletas de tiburón en el Perú"
output:
  pdf_document: default
  html_notebook: default
urlcolor: blue
---

```{r message=FALSE, warning=FALSE, include=FALSE}
### Librerías a importar
library(tidyverse)
library(readxl)
library(ggplot2)
library(lubridate)
library(googlesheets4)
```

## Introducción

El opaco negocio de las aletas de tiburón

Mercado de aletas de tiburón:
 - Complejo
 - Sin protección ni fiscalización suficiente
 - AUtoridades extranjeras ya han condenado esta práctica por poner en peligro la biodiversidad marina
 - Los principales paises involucrados son Perú y Ecuador en Latinoamérica
 - Varias empresas y personas involucradas con antecedentes por prácticas ilegales
 - Red de empresas vinculadas entre sí que concentran mercado
 - Produce entrega certificados CITES sin verificar antecedentes, solo revisan documentos del cargamento para establecer la procedencia "legal", pero varias empresas y/o personas con estos certificados otorgados por la entidad fueron detenidos precisamente por pesca ilegal o sospechosa (sistema no funciona?)

Según aduanas de Sunat estas son las partidas arancelarias relacionadas a aletas de tiburon:

- 0303.92.00.00
- 0305.71.00.00

Lista de empresas con antecedentes, luego de fiscalizaciones de Sunat:

- Angaff SAC
- Huiman
- Lamarqocha
- Inversiones Perú Flipper
- Marea Blue EIRL

```{r}
#Importando antecedentes
antecedentes <- read_sheet(
  "https://docs.google.com/spreadsheets/d/1tzdHlGbvGm7MQptW27DAtQ1o-dFt_7Sr7CrHUFCAxxU/edit#gid=0",
  sheet = "empresas"
)
```


## Análisis

### Ranking exportadoras 2012-2021 - Veritrade
```{r}
#Importando data
exportaciones_aletas_tiburon_vetridate <- 
  read_xlsx(
  "./data/aleta_tiburon/exportaciones_aletas_tiburon_20220214_Veritrade_NELLYLUNA10@GMAIL.COM_PE_E_20220214102446.xlsx",
  skip = 5) %>% 
  mutate(
    Fecha = ymd(Fecha),
    año = str_sub(Fecha, 1,4)
  ) %>% 
  filter(!año == '2022')
```

```{r}
# Ranking exportadoras aletas de tiburon veritrade
ranking_exportadoras <- exportaciones_aletas_tiburon_vetridate %>% 
  group_by(Exportador,`Cod. Tributario`) %>% 
  summarise(
    kg_neto = sum(`Kg Neto`,na.rm = T),
    kg_bruto = sum(`Kg Bruto`,na.rm = T),
    fob_uss = sum(`U$ FOB Tot`,na.rm = T)
  ) %>% 
  ungroup() %>% 
  mutate(
    per_kg_neto = kg_neto*100/sum(kg_neto,na.rm = T),
    per_fob_uss = fob_uss*100/sum(fob_uss,na.rm = T)
  ) %>% 
  arrange(desc(per_fob_uss)) %>% 
  left_join(antecedentes %>% 
              select(`Cod. Tributario`= RUC) %>% 
              mutate(
                tiene_antecedente = 'sí'
              ))

ranking_exportadoras
```

### Ranking exportadoras 2012-2021 - Panjiva

```{r}
#Importando datos
exportaciones_aletas_tiburon_panjiva <- 
  read_xlsx(
  "./data/aleta_tiburon/exportaciones_aletas_tiburon_Panjiva-Peru_Exports-0305_71-results_1_to_1753_of_1753-2022-02-14-13-45.xlsx"
) %>% 
  mutate(
    fecha_envio = ymd(`Shipment Date`),
    año = str_sub(`Shipment Date`,1,4)
  ) %>% 
  filter(!año == '2022',
         !año == '2011')
  
```

```{r}
# Ranking
ranking_exportadores_panjiva <- exportaciones_aletas_tiburon_panjiva %>% 
  group_by(Expedidor, `Shipper Document Number`) %>% 
  summarise(
    kg_neto = sum(`Net Weight (kg)`,na.rm = T),
    kg_bruto = sum(`Gross Weight (kg)`,na.rm = T),
    fob_uss = sum(`Value of Goods, FOB (USD)`,na.rm = T)
  ) %>% 
  ungroup() %>% 
  mutate(
    per_kg_neto = kg_neto*100/sum(kg_neto,na.rm = T),
    per_fob_uss = fob_uss*100/sum(fob_uss,na.rm = T)
  ) %>% 
  arrange(desc(per_fob_uss)) %>% 
  left_join(antecedentes %>% 
              select(`Shipper Document Number`= RUC) %>% 
              mutate(
                tiene_antecedente = 'sí'
              ))

ranking_exportadores_panjiva
```

### ¿Qué porcentaje representa empresas con antecedentes en las exportaciones de aletas de tiburón de los últimos 10 años?

```{r}
exportaciones_aletas_tiburon_vetridate %>% 
  summarise(
    total_kg_bruto = sum(`Kg Bruto`),
    total_kg_neto = sum(`Kg Neto`),
    total_fob = sum(`U$ FOB Tot`)
  ) %>% 
  mutate(
    grupo='total'
  ) %>% 
  full_join(
    ranking_exportadoras %>% 
      filter(tiene_antecedente == 'sí') %>% 
      summarise(
        total_kg_bruto = sum(kg_bruto),
        total_kg_neto = sum(kg_neto),
        total_fob = sum(fob_uss)
      ) %>% 
      select(total_kg_bruto,
             total_kg_neto,
             total_fob) %>% 
      mutate(grupo = 'empresas con antecedentes')
  )
```

```{r}
53340073*100/87726374
```
El 60% de todas las exportaciones de aletas de tiburón, de los últimos 10 años, tuviern como expedidor a empresas intervenidas por aduanas de sonat por enviar cargas de origen sospechoso y con antecedentes de tráfico.

### Exportacioens de las empresas con antecedentes

```{r}
ranking_exportadoras_antecedentes <- ranking_exportadoras %>% 
  filter(tiene_antecedente == 'sí')
ranking_exportadoras_antecedentes
```
```{r}
ranking_exportadoras_antecedentes_dw <-  exportaciones_aletas_tiburon_vetridate %>% 
  group_by(Exportador,`Cod. Tributario`,año) %>% 
  summarise(
    kg_neto = sum(`Kg Neto`,na.rm = T)
  ) %>% 
  ungroup() %>% 
  arrange(desc(kg_neto)) %>% 
  left_join(antecedentes %>% 
              select(`Cod. Tributario`= RUC, descripcion) %>% 
              mutate(
                tiene_antecedente = 'sí'
              )) %>% 
  filter(tiene_antecedente == 'sí') %>% 
  pivot_wider(names_from = "año", values_from = "kg_neto") %>% 
  left_join()

ranking_exportadoras_antecedentes_dw %>% 
  write_sheet(
    "https://docs.google.com/spreadsheets/d/1wXQbd7AEjYLugWL-RhRNj6qhMCuNTOoFhaDCH8b22vk/edit#gid=0",
    sheet = "ranking_evolucion_exportaciones"
  )
```
#### Exportaciones destinos top 3 empresas con entecedentes

```{r}
exportaciones_aletas_tiburon_vetridate %>% 
  filter(`Cod. Tributario` %in% c('20600976347','20553270171','20562851721')) %>% 
  count(`Pais de Destino`)
```


### ¿Cómo evolucionó las exportaciones de estas 10 empresas?

```{r}
#Preparando data
lista_empresas_antecedentes <- ranking_exportadoras_antecedentes$`Cod. Tributario`
evolucion_empresas_antecedentes <- exportaciones_aletas_tiburon_vetridate %>% 
  filter(`Cod. Tributario` %in% lista_empresas_antecedentes) %>% 
  group_by(Exportador,`Cod. Tributario`,año) %>% 
  summarise(
    valor_fob = sum(`U$ FOB Tot`,na.rm = T),
    neto_kg = sum(`Kg Neto`,na.rm = T)
  )
evolucion_empresas_antecedentes 
```
```{r}
#Ploteando data | por valor FOB
plot_evolucion_empresas_antecedentes <- evolucion_empresas_antecedentes %>% 
  ggplot(
    aes(x=año,y=valor_fob, group = Exportador, color = str_wrap(Exportador, 20))
  )+
  geom_line(size = 1)+
  theme(legend.position = "right")+
  labs(color="Empresas con\nantecedentes") +
  guides(fill=guide_legend(nrow=15, byrow=TRUE))

plot_evolucion_empresas_antecedentes
```
```{r}
#Ploteando data | por valor FOB
plot_evolucion_empresas_antecedentes <- evolucion_empresas_antecedentes %>% 
  ggplot(
    aes(x=año,y=neto_kg, group = Exportador, color = str_wrap(Exportador, 20))
  )+
  geom_line(size = 1)+
  theme(legend.position = "right")+
  labs(color="Empresas con\nantecedentes") +
  guides(fill=guide_legend(nrow=15, byrow=TRUE))+
  

plot_evolucion_empresas_antecedentes
```
### Evolución general aletas tiburon Perú - PEsto neto KG

```{r}
exportaciones_aletas_tiburon_vetridate %>% 
  ggplot(aes(x=año, y = `Kg Neto`))+
  geom_col()
```
```{r}
exportaciones_aletas_tiburon_vetridate %>% 
  group_by(año) %>% 
  summarise(
    valor_fob = sum(`U$ FOB Tot`,na.rm = T)
  )
```



```{r}
#Enviado a Datawrapper
exportaciones_aletas_tiburon_vetridate %>% 
  group_by(año) %>% 
  summarise(
    valor_fob = sum(`U$ FOB Tot`),
    peso_neto_kg= sum(`Kg Neto`)
  ) %>% 
  write_sheet(
    "https://docs.google.com/spreadsheets/d/1wXQbd7AEjYLugWL-RhRNj6qhMCuNTOoFhaDCH8b22vk/edit#gid=1902148186",
    sheet = "evolucion_exportaciones_aletas")
```

### ¿Cómo evoluciono las top 5 de cada año? 

```{r}
# Ranking top 5 cada año exportadoras aletas de tiburon
ranking_exportadoras_top_5 <- exportaciones_aletas_tiburon_vetridate %>% 
  group_by(Exportador,`Cod. Tributario`, año) %>% 
  summarise(
    kg_neto = sum(`Kg Neto`,na.rm = T),
    kg_bruto = sum(`Kg Bruto`,na.rm = T),
    fob_uss = sum(`U$ FOB Tot`,na.rm = T)
  ) %>% 
  ungroup() %>% 
  mutate(
    per_kg_neto = kg_neto*100/sum(kg_neto,na.rm = T),
    per_fob_uss = fob_uss*100/sum(fob_uss,na.rm = T)
  ) %>% 
  arrange(desc(per_fob_uss)) %>% 
  left_join(antecedentes %>% 
              select(`Cod. Tributario`= RUC) %>% 
              mutate(
                tiene_antecedente = 'sí'
              )) %>% 
  group_by(Exportador,`Cod. Tributario`, año) %>% 
  slice_max(order_by = fob_uss, n = 5)

ranking_exportadoras_top_5
```
```{r}
## Psando evolucion  todas empresas a datawrapper

evolucion_exportadoras_dw <- exportaciones_aletas_tiburon_vetridate %>% 
  group_by(Exportador, año = round_date(Fecha, unit = "year")) %>% 
  summarise(
    fob_uss = sum(`U$ FOB Tot`,na.rm = T)
  ) %>% 
  ungroup() %>% 
  arrange(desc(fob_uss)) %>% 
  group_by(año) %>% 
  pivot_wider(names_from = Exportador, values_from = fob_uss)

evolucion_exportadoras_dw %>% 
  write_sheet(
    "https://docs.google.com/spreadsheets/d/1wXQbd7AEjYLugWL-RhRNj6qhMCuNTOoFhaDCH8b22vk/edit#gid=33755098",
    sheet = "principales_exportadoras")
```

```{r}
#Ploteando data
plot_ranking_exportadoras_top_5 <- ranking_exportadoras_top_5 %>% 
  ggplot(
    aes(x=año,y=fob_uss, group = Exportador, color = str_wrap(Exportador, 20))
  )+
  geom_line(size = 0.7)+
  theme(legend.position = "none")+
  labs(color="Empresas con\nantecedentes") +
  guides(fill=guide_legend(nrow=15, byrow=TRUE))

plot_ranking_exportadoras_top_5
```
### Principales destinos
```{r}
exportaciones_aletas_tiburon_vetridate %>% 
  filter(`Pais de Destino` == 'HONG KONG') %>% 
  summarise(
    peso_neto_kg = sum(`Kg Neto`,na.rm = T),
    valor_fob = sum(`U$ FOB Tot`,na.rm = T)
  )
```
```{r}
#Concentración por año.
exportaciones_aletas_tiburon_vetridate %>% 
  
```



### Nube de palabras de descripcioens comerciales da las exportaciones de aletas
de tiburón

```{r}
library(tidytext)
library(tm)

#Ref: https://www.codementor.io/@alexander-k/r-word-frequency-in-dataframe-165jgfxxqe

```

### Ranking con especies de tiburones de los que extrajeron aletas
```{r}
#Importando data de especies
especies <- read_sheet(
  "https://docs.google.com/spreadsheets/d/1cuWFl0R2bAi7VDBwKioxXmpO8lWGwSwYzS3IsoE__fE/edit#gid=0") %>% 
  select(especimen)
```
```{r}
# Agregando variable de especie al dataset
exportaciones_aletas_tiburon_veritrade <- exportaciones_aletas_tiburon_vetridate %>% 
  mutate(
    especie = case_when(
      str_detect(`Descripcion Comercial`,regex("martillo",ignore_case = T)) ~ "Tiburón martillo",
      str_detect(`Descripcion Comercial`,regex("ballena",ignore_case = T)) ~ "Tiburón ballena",
      str_detect(`Descripcion Comercial`,regex("peje gallo",ignore_case = T)) ~ "Peje Gallo",
      str_detect(`Descripcion Comercial`,regex("angelote",ignore_case = T)) ~ "Angelote",
      str_detect(`Descripcion Comercial`,regex("gato",ignore_case = T)) ~ "Tiburón gato",
      str_detect(`Descripcion Comercial`,regex("manchado",ignore_case = T)) ~ "Tiburón manchado",
      str_detect(`Descripcion Comercial`,regex("tollo|toyo",ignore_case = T)) ~ "Tollo",
      str_detect(`Descripcion Comercial`,regex("martillo",ignore_case = T)) ~ "Tiburón martillo",
      str_detect(`Descripcion Comercial`,regex("negro",ignore_case = T)) ~ "Tiburón negro",
      str_detect(`Descripcion Comercial`,regex("siete agallas",ignore_case = T)) ~ "Siete agallas",
      str_detect(`Descripcion Comercial`,regex("tigre",ignore_case = T)) ~ "Tiburón tigre",
      str_detect(`Descripcion Comercial`,regex("mantequero",ignore_case = T)) ~ "Tiburón mantequero",
      str_detect(`Descripcion Comercial`,regex("baboso",ignore_case = T)) ~ "Tiburón baboso",
      str_detect(`Descripcion Comercial`,regex("caz.n",ignore_case = T)) ~ "Tiburón cazón",
      str_detect(`Descripcion Comercial`,regex("punta+negra",ignore_case = T)) ~ "Tiburón puntas negras",
      str_detect(`Descripcion Comercial`,regex("cuero+duro",ignore_case = T)) ~ "Tiburón cuero duro",
      str_detect(`Descripcion Comercial`,regex("hocic.n",ignore_case = T)) ~ "Tiburón hocicón",
      str_detect(`Descripcion Comercial`,regex("bonete",ignore_case = T)) ~ "Tiburón bonete",
      str_detect(`Descripcion Comercial`,regex("azul",ignore_case = T)) ~ "Tiburón azul",
      str_detect(`Descripcion Comercial`,regex("zorro",ignore_case = T)) ~ "Tiburón zorro",
      str_detect(`Descripcion Comercial`,regex("diamante|mako",ignore_case = T)) ~ "Tiburón diamante",
      str_detect(`Descripcion Comercial`,regex("sardinero",ignore_case = T)) ~ "Tiburón sardinero",
      str_detect(`Descripcion Comercial`,regex("papelillo",ignore_case = T)) ~ "Tiburón papelillo",
      T ~ "Otras especies"
    )
  )
```

```{r}
exportaciones_aletas_tiburon_veritrade %>% 
  group_by(especie) %>% 
  summarise(
    peso_neto_kg = sum(`Kg Neto`,na.rm = T),
    valor_fob = sum(`U$ FOB Tot`,na.rm = T)
  ) %>% 
  arrange(desc(peso_neto_kg))
```

## Importaciones aletas tiburón Perú

```{r}
importaciones_aletas_tiburon_veritrade <- read_xlsx(
  "./data/aleta_tiburon/importaciones_aletas_tiburon_20220214_Veritrade_NELLYLUNA10@GMAIL.COM_PE_I_20220214102617.xlsx",
  skip = 5) %>% 
  mutate(
    Fecha = ymd(Fecha),
    año = str_sub(Fecha, 1,4)
  ) %>% 
  filter(!año == '2022')
```

### Principales paises origen de aletas de pescado de Perú
```{r}
ranking_paises_importaciones <- importaciones_aletas_tiburon_veritrade %>% 
  group_by(`Pais de Origen`) %>% 
  summarise(
    kg_neto = sum(`Kg Neto`,na.rm = T),
    kg_bruto = sum(`Kg Bruto`,na.rm = T),
    fob_uss = sum(`U$ FOB Tot`,na.rm = T)
  ) %>% 
  ungroup() %>% 
  mutate(
    per_kg_neto = kg_neto*100/sum(kg_neto,na.rm = T),
    per_fob_uss = fob_uss*100/sum(fob_uss,na.rm = T)
  )

ranking_paises_importaciones
```
### Evolución importaciones aletas de pescado Perú
```{r}
## Data
evolucion_importaciones_aletas_peru_ecuador <- importaciones_aletas_tiburon_veritrade %>% 
  filter(`Pais de Origen` == 'ECUADOR') %>% 
  group_by(año) %>% 
    summarise(
    kg_neto = sum(`Kg Neto`,na.rm = T),
    kg_bruto = sum(`Kg Bruto`,na.rm = T),
    fob_uss = sum(`U$ FOB Tot`,na.rm = T)
  ) %>% 
  ungroup() %>% 
  mutate(
    per_kg_neto = kg_neto*100/sum(kg_neto,na.rm = T),
    per_fob_uss = fob_uss*100/sum(fob_uss,na.rm = T)
  )

```

```{r}
## Ploteando improtaciones aletas kg neto
evolucion_importaciones_aletas_peru_ecuador %>% 
  ggplot(
    aes(x=año, y=kg_neto)
  )+
  geom_col()
```
```{r}
exportaciones_aletas_tiburon_veritrade_ecuador %>% 
  group_by(año) %>% 
  summarise(
    valor_fob = sum(`U$ FOB Tot`,na.rm = T)
  )
```
```{r}

```

## Exportaciones aletas tiburón de Ecuador a otros países

En veritrade se pudo encontrar exportaciones de la partida aduanera perteneciente a aletas de tiburón, sin embargo, hay otra categoria denominado "ecuador manifiestos" que no permite buscar por esta categoría.

En panjiva solo tiene registros del 2014 al 2016, tampoco se puede buscar por partida arancelaria.

```{r}
exportaciones_aletas_tiburon_veritrade_ecuador <- read_xlsx(
  "./data/aleta_tiburon/exportaciones_aletas_tiburon_20220216_ecuador_Veritrade_NELLYLUNA10@GMAIL.COM_EC_E_20220216005121.xlsx",
  skip = 5) %>% 
  mutate(
    Fecha = ymd(Fecha),
    año = str_sub(Fecha, 1,4)
  ) %>% 
  filter(!año == '2022')
  
```

### Evolución exportaciones aletas de  tiburón de Ecuador por año 
```{r}
evolucion_exportaciones_aletas_peru_ecuador <- exportaciones_aletas_tiburon_veritrade_ecuador %>%
  group_by(año) %>% 
    summarise(
    kg_neto = sum(`Kg Neto`,na.rm = T),
    kg_bruto = sum(`Kg Bruto`,na.rm = T),
    fob_uss = sum(`U$ FOB Tot`,na.rm = T)
  ) %>% 
  ungroup() %>% 
  mutate(
    per_kg_neto = kg_neto*100/sum(kg_neto,na.rm = T),
    per_fob_uss = fob_uss*100/sum(fob_uss,na.rm = T)
  )
```

```{r}
# Ploteando
evolucion_exportaciones_aletas_peru_ecuador %>% 
  ggplot(
    aes(x=año,y=kg_neto)
  )+
  geom_col()
```
### Principales destinos de los envíos de aletas de tiburón de ecuador

```{r}
ranking_paises_exportaciones_ecuador <- exportaciones_aletas_tiburon_veritrade_ecuador %>% 
  group_by(`Pais de Destino`) %>% 
  summarise(
    kg_neto = sum(`Kg Neto`,na.rm = T),
    kg_bruto = sum(`Kg Bruto`,na.rm = T),
    fob_uss = sum(`U$ FOB Tot`,na.rm = T)
  ) %>% 
  ungroup() %>% 
  mutate(
    per_kg_neto = kg_neto*100/sum(kg_neto,na.rm = T),
    per_fob_uss = fob_uss*100/sum(fob_uss,na.rm = T)
  ) %>% 
  arrange(desc(per_kg_neto))

ranking_paises_exportaciones_ecuador
```

### Principales destinos exportaciones Ecuador, por año y valor FOB
```{r}
exportaciones_aletas_tiburon_veritrade_ecuador %>% 
  group_by(año, `Pais de Destino`) %>% 
  summarise(
    valor_fob = sum(`U$ FOB Tot`,na.rm = T)
  ) %>% 
  pivot_wider(names_from = `Pais de Destino`, values_from = valor_fob) %>% 
  write_sheet(
    "https://docs.google.com/spreadsheets/d/1wXQbd7AEjYLugWL-RhRNj6qhMCuNTOoFhaDCH8b22vk/edit#gid=1902148186",
    sheet = "principales_destinos_ecuador_año")
```

## ¿Coincide los envíos de Ecuador con las improtaciones de Perú?
```{r}
a <- importaciones_aletas_tiburon_veritrade %>% 
  filter(`Pais de Origen` == 'ECUADOR') %>% 
  group_by(año) %>% 
  summarise(
    kg_neto_importaciones_peru = sum(`Kg Neto`,na.rm = T))

b <- exportaciones_aletas_tiburon_veritrade_ecuador %>% 
  filter(`Pais de Destino` == 'PERÚ') %>% 
  group_by(año) %>% 
  summarise(
    kg_neto_exportaciones_ecuador = sum(`Kg Neto`,na.rm = T))

a %>% 
  left_join(b)
```

```{r}

a <- exportaciones_aletas_tiburon_vetridate %>% 
  group_by(año) %>% 
  summarise(
    kg_neto_exportaciones_peru = sum(`Kg Neto`,na.rm = T))

b <- exportaciones_aletas_tiburon_veritrade_ecuador %>% 
  filter(`Pais de Destino` == 'PERÚ') %>% 
  group_by(año) %>% 
  summarise(
    kg_neto_exportaciones_ecuador = sum(`Kg Neto`,na.rm = T))

a %>% 
  left_join(b)

```

