---
title: "El mercado de aletas de tiburón en el Perú"
output:
  pdf_document: default
  html_notebook: default
urlcolor: blue
---

```{r message=FALSE, warning=FALSE, include=FALSE}
### Librerías a importar
library(tidyverse)
library(readxl)
library(ggplot2)
library(lubridate)
library(googlesheets4)
```

## Introducción

El opaco negocio de las aletas de tiburón

Mercado de aletas de tiburón:
 - Complejo
 - Sin protección ni fiscalización suficiente
 - AUtoridades extranjeras ya han condenado esta práctica por poner en peligro la biodiversidad marina
 - Los principales paises involucrados son Perú y Ecuador en Latinoamérica
 - Varias empresas y personas involucradas con antecedentes por prácticas ilegales
 - Red de empresas vinculadas entre sí que concentran mercado
 - Produce entrega certificados CITES sin verificar antecedentes, solo revisan documentos del cargamento para establecer la procedencia "legal", pero varias empresas y/o personas con estos certificados otorgados por la entidad fueron detenidos precisamente por pesca ilegal o sospechosa (sistema no funciona?)

Según aduanas de Sunat estas son las partidas arancelarias relacionadas a aletas de tiburon:

- 0303.92.00.00
- 0305.71.00.00

Lista de empresas con antecedentes, luego de fiscalizaciones de Sunat:

- Angaff SAC
- Huiman
- Lamarqocha
- Inversiones Perú Flipper
- Marea Blue EIRL

```{r}
#Importando antecedentes
antecedentes <- read_sheet(
  "https://docs.google.com/spreadsheets/d/1tzdHlGbvGm7MQptW27DAtQ1o-dFt_7Sr7CrHUFCAxxU/edit#gid=0",
  sheet = "empresas"
)
```


## Análisis

### Ranking exportadoras 2012-2021 - Veritrade
```{r}
#Importando data
exportaciones_aletas_tiburon_vetridate <- 
  read_xlsx(
  "./data/aleta_tiburon/exportaciones_aletas_tiburon_20220214_Veritrade_NELLYLUNA10@GMAIL.COM_PE_E_20220214102446.xlsx",
  skip = 5) %>% 
  mutate(
    Fecha = ymd(Fecha),
    año = str_sub(Fecha, 1,4)
  ) %>% 
  filter(!año == '2022')
```

```{r}
# Ranking exportadoras aletas de tiburon veritrade
ranking_exportadoras <- exportaciones_aletas_tiburon_vetridate %>% 
  group_by(Exportador,`Cod. Tributario`) %>% 
  summarise(
    kg_neto = sum(`Kg Neto`,na.rm = T),
    kg_bruto = sum(`Kg Bruto`,na.rm = T),
    fob_uss = sum(`U$ FOB Tot`,na.rm = T)
  ) %>% 
  ungroup() %>% 
  mutate(
    per_kg_neto = kg_neto*100/sum(kg_neto,na.rm = T),
    per_fob_uss = fob_uss*100/sum(fob_uss,na.rm = T)
  ) %>% 
  arrange(desc(per_fob_uss)) %>% 
  left_join(antecedentes %>% 
              select(`Cod. Tributario`= RUC) %>% 
              mutate(
                tiene_antecedente = 'sí'
              ))

ranking_exportadoras
```

### Ranking exportadoras 2012-2021 - Panjiva

```{r}
#Importando datos
exportaciones_aletas_tiburon_panjiva <- 
  read_xlsx(
  "./data/aleta_tiburon/exportaciones_aletas_tiburon_Panjiva-Peru_Exports-0305_71-results_1_to_1753_of_1753-2022-02-14-13-45.xlsx"
) %>% 
  mutate(
    fecha_envio = ymd(`Shipment Date`),
    año = str_sub(`Shipment Date`,1,4)
  ) %>% 
  filter(!año == '2022',
         !año == '2011')
  
```

```{r}
# Ranking
ranking_exportadores_panjiva <- exportaciones_aletas_tiburon_panjiva %>% 
  group_by(Expedidor, `Shipper Document Number`) %>% 
  summarise(
    kg_neto = sum(`Net Weight (kg)`,na.rm = T),
    kg_bruto = sum(`Gross Weight (kg)`,na.rm = T),
    fob_uss = sum(`Value of Goods, FOB (USD)`,na.rm = T)
  ) %>% 
  ungroup() %>% 
  mutate(
    per_kg_neto = kg_neto*100/sum(kg_neto,na.rm = T),
    per_fob_uss = fob_uss*100/sum(fob_uss,na.rm = T)
  ) %>% 
  arrange(desc(per_fob_uss)) %>% 
  left_join(antecedentes %>% 
              select(`Shipper Document Number`= RUC) %>% 
              mutate(
                tiene_antecedente = 'sí'
              ))

ranking_exportadores_panjiva
```

### ¿Qué porcentaje representa empresas con antecedentes en las exportaciones de aletas de tiburón de los últimos 10 años?

```{r}
exportaciones_aletas_tiburon_vetridate %>% 
  summarise(
    total_kg_bruto = sum(`Kg Bruto`),
    total_kg_neto = sum(`Kg Neto`),
    total_fob = sum(`U$ FOB Tot`)
  ) %>% 
  mutate(
    grupo='total'
  ) %>% 
  full_join(
    ranking_exportadoras %>% 
      filter(tiene_antecedente == 'sí') %>% 
      summarise(
        total_kg_bruto = sum(kg_bruto),
        total_kg_neto = sum(kg_neto),
        total_fob = sum(fob_uss)
      ) %>% 
      select(total_kg_bruto,
             total_kg_neto,
             total_fob) %>% 
      mutate(grupo = 'empresas con antecedentes')
  )
```

```{r}
53340073*100/87726374
```
El 60% de todas las exportaciones de aletas de tiburón, de los últimos 10 años, tuviern como expedidor a empresas intervenidas por aduanas de sonat por enviar cargas de origen sospechoso y con antecedentes de tráfico.

### Exportacioens de las empresas con antecedentes

```{r}
ranking_exportadoras_antecedentes <- ranking_exportadoras %>% 
  filter(tiene_antecedente == 'sí')
ranking_exportadoras_antecedentes
```
### ¿Cómo evolucionó las exportaciones de estas 10 empresas?

```{r}
#Preparando data
lista_empresas_antecedentes <- ranking_exportadoras_antecedentes$`Cod. Tributario`
evolucion_empresas_antecedentes <- exportaciones_aletas_tiburon_vetridate %>% 
  filter(`Cod. Tributario` %in% lista_empresas_antecedentes) %>% 
  group_by(Exportador,`Cod. Tributario`,año) %>% 
  summarise(
    valor_fob = sum(`U$ FOB Tot`,na.rm = T),
    neto_kg = sum(`Kg Neto`,na.rm = T)
  )
evolucion_empresas_antecedentes 
```
```{r}
#Ploteando data | por valor FOB
plot_evolucion_empresas_antecedentes <- evolucion_empresas_antecedentes %>% 
  ggplot(
    aes(x=año,y=valor_fob, group = Exportador, color = str_wrap(Exportador, 20))
  )+
  geom_line(size = 1)+
  theme(legend.position = "right")+
  labs(color="Empresas con\nantecedentes") +
  guides(fill=guide_legend(nrow=15, byrow=TRUE))

plot_evolucion_empresas_antecedentes
```
```{r}
#Ploteando data | por valor FOB
plot_evolucion_empresas_antecedentes <- evolucion_empresas_antecedentes %>% 
  ggplot(
    aes(x=año,y=neto_kg, group = Exportador, color = str_wrap(Exportador, 20))
  )+
  geom_line(size = 1)+
  theme(legend.position = "right")+
  labs(color="Empresas con\nantecedentes") +
  guides(fill=guide_legend(nrow=15, byrow=TRUE))+
  

plot_evolucion_empresas_antecedentes
```

### ¿Cómo evoluciono las top 5 de cada año? 

```{r}
# Ranking top 5 cada año exportadoras aletas de tiburon
ranking_exportadoras_top_5 <- exportaciones_aletas_tiburon_vetridate %>% 
  group_by(Exportador,`Cod. Tributario`, año) %>% 
  summarise(
    kg_neto = sum(`Kg Neto`,na.rm = T),
    kg_bruto = sum(`Kg Bruto`,na.rm = T),
    fob_uss = sum(`U$ FOB Tot`,na.rm = T)
  ) %>% 
  ungroup() %>% 
  mutate(
    per_kg_neto = kg_neto*100/sum(kg_neto,na.rm = T),
    per_fob_uss = fob_uss*100/sum(fob_uss,na.rm = T)
  ) %>% 
  arrange(desc(per_fob_uss)) %>% 
  left_join(antecedentes %>% 
              select(`Cod. Tributario`= RUC) %>% 
              mutate(
                tiene_antecedente = 'sí'
              )) %>% 
  group_by(Exportador,`Cod. Tributario`, año) %>% 
  slice_max(order_by = fob_uss, n = 5)

ranking_exportadoras_top_5
```

```{r}
#Ploteando data
plot_ranking_exportadoras_top_5 <- ranking_exportadoras_top_5 %>% 
  ggplot(
    aes(x=año,y=fob_uss, group = Exportador, color = str_wrap(Exportador, 20))
  )+
  geom_line(size = 0.7)+
  theme(legend.position = "none")+
  labs(color="Empresas con\nantecedentes") +
  guides(fill=guide_legend(nrow=15, byrow=TRUE))

plot_ranking_exportadoras_top_5
```
### Principales destinos
```{r}
exportaciones_aletas_tiburon_vetridate %>% 
  filter(`Pais de Destino` == 'HONG KONG') %>% 
  summarise(
    peso_neto_kg = sum(`Kg Neto`,na.rm = T),
    valor_fob = sum(`U$ FOB Tot`,na.rm = T)
  )
```

